臺灣高等法院民事判決　　　　　　　　 96年度上易字第505號
上　訴　人　迪克力企業有限公司
法定代理人　甲○○
訴訟代理人　陳慶瑞律師
被　上訴人　復華商業銀行股份有限公司
法定代理人　乙○○
訴訟代理人　劉上銘律師
上列當事人間塗銷抵押權登記事件，上訴人對於中華民國96年4
月30日臺灣臺北地方法院95年度訴字第11747號第一審判決提起
上訴，經本院於96年8月21日言詞辯論終結，判決如下：
    主  文
原判決關於駁回上訴人後開第二項之訴部分及訴訟費用之裁判均
廢棄。
被上訴人應將牌照號碼7310－MQ號（原為6T－0593號）、引擎號
碼為4G63Z011387號之自用小客車，於交通部公路總局台北區監
理所辦理之動產抵押權設定登記塗銷。
其餘上訴駁回。
第一審訴訟費用新台幣柒仟參佰陸拾元，由被上訴人負擔新台幣
伍仟壹佰伍拾貳元，餘由上訴人負擔；第二審訴訟費用新台幣壹
萬零貳佰肆拾伍元由被上訴人負擔新台幣柒仟壹佰柒拾貳元，餘
由上訴人負擔。
    事實及理由
一、上訴人起訴主張：其所有牌照號碼7310-MQ號（原為6T-0593
    號）、引擎號碼為4G63Z011387號之自用小客車（下稱系爭
    汽車），前於民國（下同）94年7月10日辦理更換行車執照
    手續時，經交通部公路總局台北區監理所（下稱北區監理所
    ）於94年7月20日發函通知系爭汽車之行車執照並未過期，
    且車籍資料之所有人已變更，其上並登載以被上訴人為抵押
    權人之動產抵押權設定登記（下稱系爭動產抵押權設定登記
    ）。經上訴人向北區監理所查證，始知詐騙集團先於94年7
    月5日向北區監理所申請補發系爭汽車之行車執照及登記書
    ，再於同年月14日冒用訴外人簡義雄之名義向台北市監理處
    辦理過戶登記，將系爭汽車之所有權人變更為簡義雄，嗣再
    冒用簡義雄之名義以系爭汽車為擔保，向被上訴人辦理貸款
    ，被上訴人並於94年7月28日向北區監理所辦理系爭動產抵
    押權設定登記。上訴人係系爭汽車之真正所有權人，從未向
    被上訴人申請動產擔保抵押及融資貸款，是系爭動產抵押權
    設定登記自非合法，且已妨害上訴人之所有權，上訴人自得
    依據民法第767條規定，請求被上訴人塗銷系爭動產抵押權
    設定登記。又被上訴人就前來辦理抵押貸款之人，疏未注意
    查證其是否確為系爭汽車之所有人，且未查證車籍資料之真
    實性，即率予辦理系爭動產抵押權設定登記，致侵害上訴人
    就系爭汽車之所有權，是上訴人亦得依據民法第184條第1項
    前段之規定，請求被上訴人塗銷系爭動產抵押權設定登記，
    以回復原狀。又系爭汽車因有系爭動產抵押權設定登記存在
    ，且該抵押權所擔保之債務尚未清償，上訴人為避免遭被上
    訴人依動產擔保交易法第17條規定逕行占有系爭汽車，乃自
    94年7月22日發現系爭汽車受第三人偽辦系爭動產抵押權設
    定登記之日起，至94年11月23日北區監理所通知辦理重新登
    檢領照之日止，停用其營業所需之系爭汽車，而另行租用同
    型車，以每日租金新台幣（下同）2千元計算，上訴人停用
    系爭汽車期間合計受有176,000元之損失，爰依據民法第184
    條第1項前段規定，請求被上訴人如數賠償，並加付法定遲
    延利息等語。原審為上訴人敗訴之判決，上訴人不服，提起
    上訴，聲明：(一)原判決廢棄。(二)被上訴人應將系爭動產抵押
    權設定登記塗銷。(三)被上訴人應給付上訴人176,000元，及
    自起訴狀繕本送達翌日起至清償日止，按年息5%計算之利息
    。
二、被上訴人則以：於94年7月13日，有自稱簡義雄之人傳真汽
    車貸款申請書、國民身分證影本、財力證明資料及欲購車輛
    過戶前之車籍資料等證件予被上訴人，向被上訴人申請貸款
    ，被上訴人之承辦人就該申貸案件均依被上訴人內部所定程
    序確實辦理審核、對保程序，並曾親自至核貸車輛所在地確
    認車輛狀況及拍照存證，經辦畢系爭動產抵押權設定登記後
    ，始於94年7月25日將核貸款項匯入該自稱簡義雄之人所指
    定之帳戶內，其處理程序並無瑕疵。被上訴人自始不知自稱
    簡義雄之人非系爭汽車之所有人，屬善意第三人而應受公信
    原則之保障。又被上訴人與自稱簡義雄之人間確實有消費借
    貸關係存在，系爭動產抵押權設定登記並無違反抵押權從屬
    性之情事，是上訴人請求塗銷系爭動產抵押權設定登記，自
    屬無據。又被上訴人對於上訴人遭詐騙集團設計一事毫不知
    情，並無故意或過失可言，核與侵權行為之要件不符，況系
    爭汽車一直由上訴人占有，上訴人自得自由使用，是上訴人
    請求被上訴人賠償其另行租用同型車之租金損失176,000元
    ，亦為無理由等語，資為抗辯。原審為被上訴人勝訴之判決
    ，被上訴人對於上訴人之上訴則聲明駁回上訴。
三、經查系爭汽車為上訴人所有，於94年7月5日，由姓名、年籍
    不詳之第三人持偽造之上訴人公司營利事業登記證及公司執
    照影本，向北區監理所申請補發系爭汽車之行車執照及汽車
    新領牌照登記書，並於94年7月14日持上開補發之文件向台
    北市監理處辦理過戶登記，將系爭汽車登記於簡義雄名下。
    又自稱簡義雄之人於94年7月13日，將汽車貸款申請書、國
    民身分證影本、台北縣地籍地價地籍圖資料電傳資訊服務系
    統查詢表及補發之系爭汽車行車執照等文件傳真至被上訴人
    板橋分行，向被上訴人申請辦理汽車貸款，被上訴人乃以系
    爭汽車為擔保辦畢系爭動產抵押權設定登記，並於94年7月
    25日核撥45萬元貸款至該自稱簡義雄之人所指定之帳戶內。
    又上訴人經北區監理所於94年11月23日以北監車字第094002
    7793號函通知辦理「刑事案件註銷」登記，並辦理重新登檢
    領照，就系爭汽車重新請領牌照號碼為7310--MQ號之汽車牌
    照等情，有北區監理所94年11月23日北監車字第0940027793
    號函、汽車新領牌照登記書、領牌繳費證明單、行照更換繳
    費單、北區監理所94年7月20日通知單、台灣台北地方法院
    檢察署94年度偵字第17635號不起訴處分書、台北市監理處
    94年9月5日北市監三字第09462637200號函及汽車貸款申請
    書可稽（見原審卷第15至28、67頁），且為兩造所不爭執，
    均堪信為真實。
四、關於上訴人請求塗銷系爭動產抵押權設定登記部分：
    上訴人主張其並未以系爭汽車向被上訴人抵押貸款，被上訴
    人遭冒名簡義雄之人申請抵押貸款，所為系爭動產抵押權設
    定登記非屬合法，並已妨害上訴人之所有權等語；被上訴人
    則抗辯其辦理系爭動產抵押權設定登記之程序合於其內部規
    定，其屬善意第三人，應受公信原則之保障而取得系爭動產
    抵押權等語。經查：
　(一)按土地法所為之登記，有絕對效力，固為土地法第43條所明
    定，然其適用之標的為不動產，並不及於動產。而汽車係屬
    動產，其過戶登記所依據之道路交通安全規則，及其抵押權
    設定登記所依據之動產擔保交易法，均無類如土地法第43條
    之規定，是本件自無土地法第43條規定之適用或類推適用。
  (二)依動產擔保交易法第15條規定，稱動產抵押者，謂抵押權人
    對債務人或第三人不移轉占有而就供擔保債務人之動產設定
    動產抵押權，於債務人不履行契約時，抵押權人得占有抵押
    物，並得出賣，就其賣得價金優先於其他債權而受清償之交
    易。依此規定，動產抵押權之設定並不以移轉占有為必要，
    故為保護善意第三人，乃於動產擔保交易法第5條第1項明定
    ：動產擔保交易應以書面訂立契約，且非經登記不得對抗善
    意第三人。又依動產擔保交易法施行細則第6條規定，於辦
    理動產抵押權設立登記時，應具備之證件除登記申請書、登
    記原因之契約、契約當事人之證明文件、標的物所有權證明
    文件或使用執照、及印鑑證明文件外，尚應由債務人出具切
    結書擔保其就標的物具有完整之所有權，由此益徵因動產抵
    押權之設定非以占有動產為表徵，故債權人因信賴債務人所
    出具之上開證明文件及切結書而為動產抵押權之設定登記，
    倘該證明文件及切結書係屬虛偽，而有違約情事，自應由債
    權人依切結書所載向債務人求償，應無民法第948條關於善
    意受讓規定之適用或類推適用。查系爭汽車既係不詳姓名、
    年籍之人偽造相關證件申請補發行車執照及汽車新領牌照登
    記書後，復持上開補發之證件及偽造之簡義雄國民身分證辦
    理過戶登記予簡義雄，再由自稱簡義雄之人向被上訴人申請
    抵押貸款並辦理系爭動產抵押權設定登記，依上開說明，被
    上訴人仍不能主張其已善意取得系爭汽車之動產抵押權。
  (三)被上訴人雖抗辯其於辦理本件抵押貸款之核貸過程，已踐行
    對保程序，並確認系爭汽車為自稱簡義雄之人占有中，依民
    法第943條，推定該占有人有適法之權利，而被上訴人自始
    不知該自稱簡義雄之人非系爭汽車所有人，自應受公信原則
    之保障等語，固提出汽車照片、汽車貸款業務人員報告書、
    汽 (機)車過戶登記書、批覆核准書（見原審卷第76至80、9
    1頁），並舉證人謝徽辰為證。惟查依上開汽車貸款業務人
    員報告書所載，被上訴人之職員即本件抵押貸款之承辦人謝
    徽辰雖於「本人確認上述資料及車身/引擎號碼核對無誤，
    如有不實願負法律責任」欄蓋章（見原審卷第78頁），惟其
    在原審到場證稱：「(我)有 (看到車子)，我還將車子拍照
    ，因為辦貸款需要看到車子，還要看到車子過戶到簡義雄行
    照及牌照登記書」，「有（確認該車與行政登記相同），同
    一車牌，且有照相」，「對保我們要先核對對保人身分證，
    將車子拍照，核對過完戶的行照」，「對保當天車子不在，
    因為他 (指自稱簡義雄之人)說車子在修理，我跟他說要看
    到車子才能作撥款動作，對保是在（94年）7月22日，車子
    是在23或24日開過來」，「簡義雄與車行的人開車來，車子
    應該是簡義雄透過車行買的」，「核對車型、顏色、牌照、
    cc數，核對起來與車子相同」等語，顯見證人謝徽辰於辦理
    對保程序時，僅就該車輛之外觀與登記資料進行核對，並未
    依上開汽車貸款業務人員報告書之要求確實核對該車輛之引
    擎號碼是否與登記資料相符，以確認該用以對保之車輛是否
    確為系爭汽車，是被上訴人抗辯證人謝徽辰完全遵照其內部
    規定確實踐行對保程序云云，自不足取，故尚難僅憑上開對
    保資料所載內容及證人謝徽辰所為上開證詞，即足認定該自
    稱簡義雄之人於辦理本件抵押貸款時確占有系爭汽車。是被
    上訴人所為此部分之抗辯，尚不足取。
  (四)依上所述，被上訴人既不能對上訴人主張善意取得系爭汽車
    之動產抵押權，則系爭動產抵押權設定登記繼續存在，對上
    訴人就系爭汽車之所有權自有妨害，是上訴人依據民法第
    767條之規定，請求被上訴人塗銷系爭動產抵押權設定登記
    ，自屬有據。又本院既認上訴人依據民法第767條規定所為
    此部分請求為有理由，則就上訴人另依民法第184條第1項前
    段規定為此部分請求是否有理由，自毋庸再予論述，爰附此
    敘明。
五、關於上訴人請求因無法使用系爭汽車之租金損害部分：
  (一)按因故意或過失，不法侵害他人之權利者，負損害賠償責任
    ，民法第184條第1項前段定有明文。依此項規定，侵權行為
    損害賠償之債，須以有損害之發生、有責原因之事實及二者
    間具有相當因果關係為成立要件，故原告所主張損害賠償之
    債，如不合於此項成立要件者，即難謂有損害賠償請求權存
    在。又所謂相當因果關係，係指依經驗法則，綜合行為當時
    所存在之一切事實，為客觀之事後審查，認為在一般情形上
    ，有此環境，有此行為之同一條件，均發生同一之結果者，
    則該條件即為發生結果之相當條件，行為與結果即有相當之
    因果關係。反之，若在一般情形上，有此同一條件存在，而
    依客觀之審查，認為不必皆發生此結果者，則該條件與結果
    並不相當，不過為偶然之事實而已，其行為與結果間即無相
    當因果關係。
  (二)查系爭汽車雖經自稱簡義雄之人持偽造之證件向被上訴人申
    請抵押貸款，並經被上訴人辦畢系爭動產抵押權設定登記，
    然上訴人自認系爭汽車一直由其占有中（見原審卷第89頁）
    ，且被上訴人迄未依動產擔保交易法第17條規定行使權利而
    占有抵押物，此為兩造所不爭執，足見上訴人並無因系爭動
    產抵押權設定登記而不能使用系爭汽車之情事。又上訴人雖
    主張其為避免被上訴人依動產擔保交易法第17條規定逕行占
    有系爭汽車，而自94年7月22日起至94年11月23日止停用系
    爭汽車而另行租車營業，致支出176,000元租金等語，然依
    其所提出之汽車租金估價表（見原審卷第34頁），並不足以
    證明其確有支出此部分費用而受有損害之事實。況縱認上訴
    人確有支出176,000元之租金，然依一般經驗法則，尚難認
    係單純為系爭動產抵押權設定登記所必然招致之結果，依上
    開說明，其二者間亦無相當因果關係存在。從而，上訴人依
    據民法第184條第1項前段規定，請求被上訴人賠償176,000
    元，自屬無據。
六、綜上所述，上訴人依據民法第767條規定請求被上訴人塗銷
    系爭動產抵押權設定登記，為有理由，應予准許；至其依據
    民法第184條第1項前段規定，請求被上訴人給付176,000元
    ，並加付法定遲延利息，為無理由，不應准許。從而，原審
    就上開應予准許部分所為上訴人敗訴之判決，尚有未洽，上
    訴意旨指摘原判決此部分不當，求予廢棄改判，為有理由，
    應予准許；至上開不應准許部分，原審所為上訴人敗訴之判
    決，所持理由雖與本院未盡相同，然其結論並無二致，上訴
    意旨指摘原判決此部分為不當，求予廢棄改判，為無理由，
    應予駁回。
七、至兩造其餘之攻擊或防禦方法及未經援用或進行調查之證據
    ，經本院斟酌後，認為均不足以影響本判決之結果，自無予
    以調查或逐一詳予論駁之必要。附此敘明。
八、據上論結，本件上訴為一部有理由，一部無理由，依民事訴
    訟法第450條、第449條第2項、第79條，判決如主文。
中　　華　　民　　國　　96　　年  　9　　 月　　4 　　日
                    民事第四庭
                        審判長法  官  張劍男
                              法  官  丁蓓蓓
                              法  官  彭昭芬
正本係照原本作成。
不得上訴。
中　　華　　民　　國　　96　　年　　9 　　月　　5 　　日
                              書記官  丁華平
